最高法院民事判決　　　　　　　九十六年度台上字第九二七號
上　訴　人　國泰世華商業銀行股份有限公司
法定代理人　丙○○
訴訟代理人　陳彥希律師
　　　　　　王韋傑律師
被 上訴 人　甲○○
　　　　　　　　　　樓之3
　　　　　　乙○○
共　　　同
訴訟代理人　陳居亮律師
上列當事人間債務人異議之訴事件，上訴人對於中華民國九十五
年十月三十一日台灣高等法院台中分院第二審判決（九十五年度
上字第三○八號），提起上訴，本院判決如下：
    主  文
上訴駁回。
第三審訴訟費用由上訴人負擔。
    理  由
本件被上訴人主張：上訴人係由匯通商業銀行股份有限公司（下
稱匯通銀行，嗣更名為國泰銀行）與世華聯合商業銀行股份有限
公司（下稱世華銀行）於民國九十二年十月二十七日合併而來。
被上訴人乙○○於八十九年九月二十二日以訴外人林政民、林啟
芳為連帶保證人，向匯通銀行借款新台幣（下同）二百五十萬元
（下稱系爭借款），並以其所有坐落台中市○區○○○段一三○
○之一五號土地權利範圍十萬分之三三四及門牌同段八二七一建
號建物（下稱系爭房地）設定最高限額抵押權三百萬元（下稱系
爭抵押權）予匯通銀行，嗣乙○○於九十二年八月七日將系爭房
地所有權移轉登記與被上訴人甲○○所有。乙○○雖自九十四年
五月二十一日起未繳納利息，致上訴人於同年八月十九日聲請台
灣台中地方法院以九十四年度拍字第八六二號裁定准予拍賣抵押
物，並持該裁定為執行名義聲請該法院民事執行處以九十四年度
執五字第五一四九七號強制執行事件（下稱系爭執行事件）於九
十四年十二月二日查封系爭房地，惟林啟芳已於同年十一月二十
二日代乙○○清償系爭借款之本金、利息、遲延利息及違約金全
部，合計二百十六萬零四百三十五元，系爭借款債務即告消滅，
經伊函請上訴人撤回執行，詎上訴人竟以乙○○尚未清償其於八
十三年九月十六日擔任訴外人楊佳湖向世華銀行借款三百三十萬
元債務之連帶保證人所應負連帶保證之責（下稱系爭保證）為由
，拒絕撤回執行程序，因系爭抵押權擔保範圍不及於系爭保證債
務，爰依強制執行法第十四條第一項前段規定提起債務人異議之
訴等情，求為命撤銷系爭執行事件之執行程序之判決。
上訴人則以：國泰銀行（前身為匯通銀行）於九十二年十月間與
世華銀行合併，國泰銀行為消滅銀行，世華銀行為存續銀行，並
同時更名為伊公司。伊已依金融機構合併法第十八條第三項規定
辦理公告，被上訴人並未於公告期間提出異議，系爭借款契約及
最高限額抵押權設定契約之權利義務由伊概括承受。且依企業購
併法第二十四條規定，伊亦已概括承受合併前國泰銀行之權利、
義務，系爭抵押權既無不得讓與之性質，亦無禁止讓與之約定或
規定，自在伊受讓範圍內。乙○○雖於九十二年八月七日將系爭
房地所有權移轉登記與甲○○所有，惟參酌民法第八百六十七條
規定，伊之系爭抵押權不受影響。又系爭抵押權設定契約書其他
約定事項第一條，就抵押權所擔保之範圍明確登記為對抵押權人
匯通銀行「現在（包括過去所負現在尚未清償）及將來所負之借
款、墊款、透支、票據、保證、信用卡消費款……等暨其他一切
債務」，世華銀行與楊佳湖之授信約定書第一條約定：「本約定
書所稱一切債務，係指立約人對世華銀行所負之票據、借款、墊
款、保證等債務及其他債務，並包括其利息、遲延利息、違約金
、損害賠償及其他有關費用」，則伊之系爭保證債權自為系爭抵
押權擔保效力所及等語，資為抗辯。
原審以：被上訴人主張匯通銀行（嗣更名為國泰銀行）與世華銀
行於九十二年十月二十七日合併成為上訴人；乙○○於八十九年
九月二十二日以林政民、林啟芳為連帶保證人向匯通銀行借款二
百五十萬元，並以系爭房地（借款時為乙○○所有，迨九十二年
八月七日移轉登記與甲○○所有）設定最高限額抵押權三百萬元
予匯通銀行。上訴人於九十四年八月十九日就系爭借款聲請法院
裁定准予拍賣系爭房地，林啟芳嗣於同年十一月二十二日代乙○
○清償系爭借款本金、利息、遲延利息、違約金等合計二百十六
萬零四百三十五元之事實，為上訴人所不爭，並有土地及建物登
記謄本、借據、拍賣抵押物裁定、電匯匯款回條可參，堪信為真
實。查系爭抵押權係乙○○於八十九年間向上訴人合併前之匯通
銀行貸款之際，為擔保借款之清償所設定之物上擔保，其擔保範
圍自以匯通銀行之該筆借款契約為限，系爭借款業由林啟芳以連
帶保證人之身分代為清償，依民法第七百四十九條規定，不經兩
造合意，上訴人對於乙○○之借款債權已移轉予林啟芳。且依民
法第二百九十五條規定，上訴人就系爭借款債權之擔保即系爭抵
押權及其他從屬權利（如利息、違約金債權）亦一同移轉於連帶
保證人林啟芳。依企業併購法第二十四條規定、公司法第三百十
九條準用第七十三條至第七十五條規定，匯通銀行對乙○○取得
之系爭借款債權及債權之擔保即系爭抵押權，合併後固由上訴人
取得，然匯通銀行對於林啟芳所負系爭借款債權移轉之契約義務
，亦應由上訴人承受，林啟芳本得請求上訴人將系爭借款債權之
擔保即系爭抵押權為移轉登記，上訴人無拒絕之理。又上訴人取
得之系爭借款債權及抵押權，與匯通銀行本得對乙○○主張之權
利範圍同一，自無因上訴人合併其他營業而有擴大之理。至於金
融機構合併法第九條第一項、第十八條第三項等規定，僅為便利
金融企業合併時，就債權讓與、債務承擔透過以一定方式（即公
告）使之生效，而不拘泥於民法第二百九十七條規定之要件，並
無使合併企業所承受之債權，擴大擔保效力之功能。況企業併購
法第二十四條僅規定：合併企業之債權人、基金受益人、證券投
資人或期貨交易人，得於期限內以書面提出合併將損害其權益之
異議，就企業之債務人，並不能為之，何能因上訴人之合併，使
本無抵押權供擔保之系爭保證債務，突生抵押權擔保，致生損害
於乙○○其他債權人之權益。是乙○○固擔任楊佳湖於八十三年
九月十六日向世華銀行借款三百三十萬元之連帶保證人，然乙○
○並未為世華銀行另設定抵押權以供擔保該保證債務之清償，世
華銀行不得主張系爭保證債務為系爭抵押權效力所及。基於債之
同一性，上訴人因合併而繼受取得系爭保證債權，亦不得主張系
爭保證債權為系爭抵押權效力所及。乙○○於八十九年七月十九
日與匯通銀行訂立「土地建築改良物抵押權設定契約書」，因約
定擔保範圍及其他約款過於冗長，而以「土地建築改良物抵押權
設定契約書其他約定事項」為附件，向地政機關辦理本金最高限
額三百萬元之抵押權設定登記，並經地政機關於八十九年七月二
十日完成登記，該附件自屬系爭抵押權內容之一；依附件契約書
第一條所載，系爭抵押權約定擔保之債權範圍為「現在（包括過
去所負現在尚未清償）及將來所負之借款、墊款、透支、票據、
保證、信用卡消費款……等暨其他一切債務」，是乙○○與匯通
銀行間直接發生之前述債務，方為系爭抵押權效力所及，至於乙
○○與他人之債務，及匯通銀行自第三人處取得該第三人對乙○
○無擔保物權之債權，均不屬系爭抵押權擔保之範圍，否則匯通
銀行若於契約發生後，自其他第三人處所搜購取得對乙○○之其
他無擔保債權，其等本無擔保之債權，均改列入系爭抵押權擔保
範圍內，顯違事理之平。乙○○與匯通銀行間上開抵押契約，自
應為目的性限縮解釋，即非屬匯通銀行與乙○○間直接發生之相
關債務，即非系爭抵押權效力所及，縱匯通銀行自其他第三人處
取得債權，亦不因匯通銀行事後受讓而列入系爭抵押權擔保範圍
，此乃乙○○與匯通銀行訂約之真意，且對乙○○之其他債權人
，方符公平原則。系爭保證債務本不在系爭抵押權之擔保範圍內
，自不因嗣後上訴人自世華銀行繼受取得系爭保證債權而有所變
更。且乙○○與匯通銀行復未約明世華銀行該連帶保證債權亦在
系爭抵押權之擔保範圍內，則該保證債權非屬系爭抵押擔保範圍
之債權，上訴人自世華銀行繼受該保證債權，基於債之同一性，
亦不在系爭抵押權之擔保範圍內。上訴人復未主張乙○○尚有其
他系爭抵押權所擔保之債權存在，則被上訴人依強制執行法第十
四條第一項前段規定提起債務人異議之訴，請求撤銷系爭執行事
件之執行程序，應予准許等詞，並敘明兩造其餘攻擊防禦方法對
判決結果不生影響，不予審酌論述，爰維持第一審所為上訴人敗
訴之判決，駁回其上訴。按原債權確定前，最高限額抵押權之抵
押權人或債務人為法人而有合併之情形者，抵押人得自知悉合併
之日起相當期間內，請求確定原債權，俾以減少抵押人之責任。
準此以觀，抵押人請求確定原債權乃其權利，非其義務，自不得
僅因為抵押權人之法人有合併而改變，肇致加重抵押人之責任，
則就最高限額抵押權於確定前之擔保物權言，除該法人合併後當
事人另有訂定變更擔保債權範圍之契約外，此擔保物權不應及於
抵押人在該法人合併前另向抵押權人（例如合併後為消滅法人）
以外之人（例如合併後為存續法人）所負未經設定物上擔保之債
務，以保護抵押人之利益。本件匯通銀行（按九十一年四月間更
名為國泰銀行）與世華銀行係於九十二年十月二十七日吸收合併
，世華銀行（嗣後更名為國泰世華銀行即上訴人）為存續銀行，
匯通銀行為消滅銀行，上開最高限額抵押權固由上訴人繼受取得
，惟僅擔保匯通銀行於合併前對於乙○○之系爭借款債權及「合
併後」乙○○對上訴人「現在（包括過去所負現在尚未清償）及
將來所負之借款、墊款、透支、票據、保證、信用卡消費款……
等暨其他一切債務」，至於「合併前」世華銀行對於乙○○之系
爭保證債權則不在該最高限額抵押權效力所及。原審本此見解而
為被上訴人勝訴之判決，經核於法並無不合。上訴論旨，指摘原
判決不當，求予廢棄，非有理由。
據上論結，本件上訴為無理由。依民事訴訟法第四百八十一條、
第四百四十九條第一項、第七十八條，判決如主文。
中　　華　　民　　國　九十六　年　  四 　 月  二十七　日
                      最高法院民事第三庭
                          審判長法官  吳　正　一
                                法官  劉　福　聲
                                法官  黃　義　豐
                                法官  簡　清　忠
                                法官  王　仁　貴
      本件正本證明與原本無異
                                      書  記  官
中　　華　　民　　國　九十六　年　  五 　 月    八  　日
                                                   ｍ
